【裁判字號】    97,重訴更,1
【裁判日期】    980629
【裁判案由】    詐欺等
【裁判全文】
臺灣板橋地方法院刑事判決             97年度重訴更字第1號
公  訴  人  臺灣板橋地方法院檢察署檢察官
被      告  丙○○
選任辯護人  趙建和律師
上列被告因違反商業會計法等案件，經檢察官提起公訴（93年度
偵字第1802、10272 號、94年度偵字第8082號），本院改依簡式
審判程序審理，判決如下：
    主  文
丙○○連續依法受託代他人處理會計事務之人員以明知為不實之
事項，而記入帳冊，處有期徒刑拾月，減為有期徒刑伍月，如易
科罰金，以銀元佰元即新臺幣玖佰元折算壹日。
    事  實
一、本件犯罪事實及證據，除犯罪事實部分應補充：「(一)被告丙
    ○○係丙○○會計事務所負責人，為依法受託代他人處理會
    計事務之人員，並受託為龍謙公司、康學公司、巨歷公司、
    大可以公司等公司處理記帳及報稅事宜，渠明知上開公司交
    易往來異常，且進銷項發票與銷貨收入、應收帳款、帳戶資
    料均有不符，而公司亦未曾向股東借得款項，惟其受同案被
    告甲○○、乙○○、丁○○等人（由本院另行審結）要求配
    合將記帳及平衡帳目，竟基於概括之犯意連續將上開不實之
    事項記入帳冊。」；證據部分應另補充：被告丙○○於本院
    所為之自白為證外，餘均引用如附件所示檢察官起訴書及補
    充理由書之記載。
二、查被告行為後，刑法業於94年2 月2 日修正公布，95年7 月
    1 日起施行，其中與本件有關部分之第2 條、笫41條、第56
    條均業已修正。按「行為後法律有變更者，適用行為時之法
    律，但行為後之法律有利於行為人者，適用最有利於行為人
    之法律」，修正後刑法第2 條第1 項定有明文。此條規定係
    規範行為後法律變更所生新舊法比較適用之準據法，本身尚
    無新舊法比較之問題，於新法施行後，應一律適用新法第2
    條第1 項之規定，為「從舊從輕」之比較，先予敘明，再按
    本次法律變更，比較時應就罪刑有關之共犯、未遂犯、想像
    競合犯、牽連犯、連續犯、結合犯，以及累犯加重、自首減
    輕暨其他法定加減原因（如身分加減）與加減例等一切情形
    ，綜其全部罪刑之結果而為比較（最高法院95年5 月23 日
    95年度第8 次刑事庭會議決議參照）。茲就本件新舊法比較
    結果敘述如下：
    (一)查被告等人行為後，刑法第56條連續犯之規定，已於上開
      時間修正刪除並公布；則被告所犯之犯行，因行為後新法
      業已刪除連續犯之規定，此刪除雖非犯罪構成要件之變更
      ，但顯已影響行為人刑罰之法律效果，自屬法律有變更，
      依新刑法第2 條第1 項前段規定，經比較新、舊法結果，
      以舊法得依連續犯論以一罪之規定較有利於被告。
    (二)本件被告等人犯罪時之刑法第41條第1 項前段規定：「犯
      最重本刑為5 年以下有期徒刑以下之刑之罪，而受6 個月
      以下有期徒刑或拘役之宣告，因身體、教育、職業、家庭
      之關係或其他正當事由，執行顯有困難者，得以1 元以上
      3 元以下折算一日，易科罰金。」又被告行為時之易科罰
      金折算標準，依修正前罰金罰鍰提高標準條例第2 條前段
      （現已刪除）規定，就其原定數額提高為100 倍折算1 日
      ，則本件被告行為時之易科罰金折算標準，應以銀元300
      元折算1 日，經折算為新臺幣後，應以新臺幣900 元折算
      為1 日。惟95年7 月1 日修正公布施行之刑法第41條第1
      項前段則規定：「犯最重本刑為5 年以下有期徒刑以下之
      刑之罪，而受6 個月以下有期徒刑或拘役之宣告者，得以
      新臺幣1 千元、2 千元或3 千元折算1 日，易科罰金。」
      比較修正前後之易科罰金折算標準，以95年7 月1 日修正
      公布施行前之規定，較有利於被告。
三、再查，本件被告等人行為後，商業會計法第71條亦於95年5
    月24日修正公布，於同年月26日生效，修正前後法條所定構
    成要件雖未變更，惟修正前商業會計法第71條之法定刑為5
    年以下有期徒刑、拘役或科或併科新臺幣15萬元以下罰金，
    修正後商業會計法第71條之法定刑為5 年以下有期徒刑、拘
    役或科或併科新臺幣60萬元以下罰金，比較新舊法結果，自
    以修正前商業會計法第71條規定較有利於被告。
四、核被告丙○○所為，係犯修正前商業會計法第71條第1 款之
    依法受託代他人處理會計事務之人員以明知為不實之事項，
    而記入帳冊罪。丙○○先後多次將不實事項記入帳冊，時間
    緊接，所犯構成要件相同之罪，顯係基於概括犯意反覆為之
    ，應依修正前刑法第56條連續犯之規定論以一罪並加重其刑
    。起訴書認被告丙○○另前揭所為亦涉有稅捐稽徵法第43條
    第2 項之罪部分，容有未洽，惟此部分業經公訴人當庭減縮
    起訴法條，爰不另為無罪之諭知。爰審酌被告丙○○為合法
    之記帳業者，竟不思以正當手段經營業務，任意配合客戶將
    不實之事項記入帳冊，渠犯罪之動機、目的、手段均殊非可
    取，所為嚴重危害公司營運及主管機關對會計、稅務管理之
    正確性，所生危害非輕，惟其犯罪後尚能坦承犯行，態度尚
    稱良好等一切情狀，量處如主文所示之刑，以資懲儆。又被
    告本件犯罪時間，均係在96年4 月24日前，合於中華民國九
    十六年罪犯減刑條例所定得予減刑之規定，應依同條例第2
    條第1 項第3 款之規定減其刑為二分之一；又其所犯為最重
    本刑5 年以下有期徒刑之罪，經減刑為6 月以下有期徒刑，
    依同條例第9 條之規定，應併諭知易科罰金之折算標準，爰
    再依修正前刑法第41條第1 項前段之規定諭知易科罰金之折
    算標準。
五、應適用之法條：刑事訴訟法第273 條之1 第1 項、第299 條
    第1 項前段、第310 條之2 、第454 條第2 項，修正前商業
    會計法第71條第1 款、刑法第11條前段、第2 條第1 項前段
    、修正前刑法第56條、第41條第1 項前段，廢止前罰金罰鍰
    提高標準條例第2 條，現行法規所定貨幣單位折算新臺幣條
    例第2 條，中華民國九十六年罪犯減刑條例第2 條第1 項第
    3 款、第7 條、第9 條。
六、如不服本判決，得自收受送達之日起10日內向本院提出上訴
    狀。
本案經檢察官陳彥章到庭執行職務。
中    華    民    國    98    年    6     月    29    日
                  刑事第八庭    法  官  許映鈞
上列正本證明與原本無異。
如不服本判決，應於判決送達後10日內敘明上訴理由，向本院提
出上訴狀 (應附繕本) ，上訴於臺灣高等法院。其未敘述上訴理
由者，應於上訴期間屆滿後20日內向本院補提理由書「切勿逕送
上級法院」。
                                書記官  范煥堂
中    華    民    國    98    年    6     月    30    日
附錄本案所犯法條全文
修正前商業會計法第71條
商業負責人、主辦及經辦會計人員或依法受託代他人處理會計事
務之人員有下列情事之一者，處5 年以下有期徒刑、拘役或科或
併科新臺幣15萬元以下罰金：
一、以明知為不實之事項，而填製會計憑證或記入帳冊。
二、故意使應保存之會計憑證、會計帳簿報表滅失毀損。
三、偽造或變造會計憑證、會計帳簿報表內容或毀損其頁數。
四、故意遺漏會計事項不為記錄，致使財務報表發生不實之結果
    。
五、其他利用不正當方法，致使會計事項或財務報表發生不實之
    結果。

司法院資訊處製作；財團法人民間司法改革基金會備份。
